ACORDAO-COMPLETO-2438867

ACÓRDÃO 4784/2021 ATA 8/2021 - PRIMEIRA CÂMARA

VISTOS, relatados e discutidos estes autos de Tomada de Contas Especial instaurada pelo Fundo Nacional de Desenvolvimento da Educação - FNDE, em desfavor da Sra. Luciana Marão Félix, Prefeita Municipal de Araioses/MA na gestão 2009-2012, ante a omissão do dever de prestar contas dos recursos oriundos do Programa Nacional de Apoio ao Transporte Escolar - Pnate, no exercício de 2012, cujo prazo para apresentação da prestação de contas expirou em 30/4/2013, 
ACORDAM os Ministros do Tribunal de Contas da União, reunidos em sessão de 1ª Câmara, ante as razões expostas pelo Relator, em:
9.1. considerar revel, para todos os efeitos, a Sra. Luciana Marão Félix (CPF XXX.997.823-XX) , Prefeita Municipal de Araioses/MA na gestão 2009/2012, dando-se prosseguimento ao processo, com fundamento no art. 12, § 3º, da Lei nº 8.443/1992;
9.2. julgar irregulares, nos termos arts. 1º, inciso I, 16, inciso III, alíneas "a" e "c", da Lei 8.443/1992 c/c os arts. 19 e 23, inciso III, da mesma Lei, e com os arts. 1º, inciso I, 209, I, 210 e 214, inciso III, do Regimento Interno, as contas da Sra. Luciana Marão Félix (CPF XXX.997.823-XX) , condenando-a ao pagamento da quantia a seguir especificada, atualizada monetariamente e acrescida dos juros de mora, calculados a partir da data discriminada até a efetiva quitação do débito, fixando-lhe o prazo de 15 (quinze) dias para que comprove, perante o Tribunal, o recolhimento da referida quantia aos cofres do Fundo Nacional de Desenvolvimento da Educação - FNDE, nos termos do art. 23, inciso III, alínea "a", da citada Lei c/c o art. 214, inciso III, alínea "a", do Regimento Interno, atualizada monetariamente e acrescida dos juros de mora calculados a partir das datas de ocorrência indicadas até a data do efetivo recolhimento, na forma prevista na legislação em vigor:
	Valor (R$) 
	Data

	80.811,03
	30/3/2012

	80.811,03
	26/4/2012

	80.811,03
	15/5/2012

	80.811,03
	28/6/2012

	80.811,03
	31/7/2012

	80.811,03
	31/8/2012

	80.811,03
	28/9/2012

	80.811,03
	31/10/2012

	80.810,99
	30/11/2012

9.3. aplicar à Sra. Luciana Marão Félix (CPF XXX.997.823-XX) a multa referida no art. 57 da Lei 8.443/1992, no valor de R$ 70.000,00, fixando-lhe o prazo de quinze dias, a partir da notificação, para que comprove, perante o Tribunal, o recolhimento da dívida aos cofres do Tesouro Nacional, atualizada monetariamente desde a data deste Acórdão até a data do efetivo pagamento;
9.4. autorizar, desde logo, a cobrança judicial das dívidas, nos termos do art. 28, inciso II, da Lei 8.443/1992, caso não atendida a notificação;
9.5. enviar cópia deste Acórdão ao Procurador-Geral da República no Maranhão, nos termos do § 3º do art. 16 da Lei 8.443/1992, c/c o § 7º do art. 209 do Regimento Interno do TCU; e
9.6. encaminhar cópia desta deliberação ao Fundo Nacional de Desenvolvimento da Educação - FNDE e à responsável, para ciência.

Tomada de Contas Especial instaurada pelo Fundo Nacional de Desenvolvimento da Educação em razão de Omissão no dever de prestar contas, para atendimento ao Programa Nacional de Apoio ao Transporte Escolar (Pnate), exercício 2012,

Primeira Câmara

Prefeitura Municipal de Araioses - MA.

3. Responsável: Luciana Marão Félix (XXX.997.823-XX).

13.1. Ministros presentes: Walton Alencar Rodrigues (Presidente), Vital do Rêgo e Jorge Oliveira.
13.2. Ministro-Substituto convocado: Marcos Bemquerer Costa.
13.3. Ministros-Substitutos presentes: Augusto Sherman Cavalcanti (Relator) e Weder de Oliveira.

ACORDAO-COMPLETO-2553503

Acórdão 8006/2022 - Primeira Câmara

AUGUSTO SHERMAN

Adoto, como relatório, excerto da instrução elaborada por Auditora Federal lotada na SecexTCE (peça 46) , anuída pelos dirigentes da unidade (peças 47-48) , bem como Parecer parcialmente divergente do MP/TCU à peça 49: 
	"INTRODUÇÃO
1. Trata-se de tomada de contas especial instaurada pelo Fundo Nacional de Desenvolvimento da Educação - FNDE, em desfavor da Sra. Luciana Marão Félix, Prefeita Municipal de Araioses/MA na gestão 2009-2012, ante a omissão do dever de prestar contas dos recursos oriundos do Programa Nacional de Apoio ao Transporte Escolar - PNATE, no exercício de 2012, cujo prazo para apresentação da prestação de contas expirou em 30/4/2013.
HISTÓRICO
2.	Por conta do PNATE, cujo objeto era a 'transferência, em caráter suplementar, aos estados, ao Distrito Federal e aos municípios, de recursos financeiros destinados a custear a oferta de transporte escolar aos alunos educação básica pública, residentes em área rural, com o objetivo de garantir o acesso à educação', foram liberados, no exercício de 2012, os valores abaixo relacionados, no montante de R$ 727.299,23, conforme relação de ordens bancárias constante da peça 3, como mostra a tabela a seguir:
	Valor (R$) 
	Data

	80.811,03
	30/3/2012

	80.811,03
	26/4/2012

	80.811,03
	15/5/2012

	80.811,03
	28/6/2012

	80.811,03
	31/7/2012

	80.811,03
	31/8/2012

	80.811,03
	28/9/2012

	80.811,03
	31/10/2012

	80.810,99
	30/11/2012

3. 	O prazo para prestar contas encerrou-se em 30/4/2013, mas, até aquela data, não foi confirmado o envio da prestação de contas para o FNDE. 
4.	O fundamento para a instauração desta Tomada de Contas Especial, conforme apontado na Informação nº 3202/2017/SEOPC/COPRA/CGCAP/DIFIN-FNDE (peça 9) , foi, portanto, a omissão no dever legal de prestar contas, cujo prazo expirou em 30/4/2013. 
5.	 Por meio do Ofício nº 4136E/2013/SEOPC/COPRA/CGCAP/DIFIN-FNDE (peça 11, p. 1) , o FNDE notificou a Sra. Luciana Marão Félix da omissão da prestação de contas dos recursos repassados por conta do PNATE/2012, em desacordo com a Resolução CD/FNDE nº 12, de 17/3/2011, requerendo a devolução desses valores, porém tal Ofício não foi recebido, tendo sido a responsável notificada mediante Ofício nº 34010/2017/Seopc/Copra/Cgcap/Difin-FNDE, recebido em 20/11/2017 (peça 11, p. 3, e peça 12, p. 2) .
6.	Por meio do Ofício nº 4135E/2013/SEOPC/COPRA/CGCAP/DIFIN-FNDE (peça 11, p. 2) , o FNDE também notificou a prefeita sucessora, Sra. Valéria Cristina Pimentel Leal, da omissão da prestação de contas dos recursos repassados por conta do PNATE/2012, tendo em vista que o prazo expirou em 3/4/2013, portanto em sua gestão, mas ela representou contra o ex-gestor junto ao Ministério Público (peça 10) . 
7.	 Diante do não saneamento das irregularidades apontadas e da não devolução dos recursos, instaurou-se a Tomada de Contas Especial. No Relatório de Tomada de Contas Especial nº 252/2018-DIREC/COTCE/CGCAP/DIFIN-FNDE/MEC (peça 16) conclui-se que o prejuízo importaria no valor total dos recursos repassados, imputando-se a responsabilidade à Sra. Luciana Marão Félix, ex-prefeita municipal de Araioses/MA (gestão 2009/2012) , em razão da omissão no dever de prestar contas dos recursos repassados pelo FNDE por conta do PNATE, no exercício de 2012.
8.	Registra-se que não foi imputada corresponsabilidade à sua sucessora na Prefeitura, visto que apesar do prazo para prestação de contas ter se encerrado em 30/4/2013, durante o período de gestão da Senhora Valéria Cristina Pimentel Leal, esta adotou as medidas legais de resguardo ao erário, conforme Representação protocolizada junto ao Ministério Público Federal (peça 10) . A documentação em questão foi considerada suficiente pela Procuradoria Federal no FNDE - PROFE como comprovação da adoção das referidas medidas, consoante item 7 do Relatório de TCE nº 252/2018-DIREC/COTCE/CGCAP/DIFIN-FNDE/MEC.
9.	O Relatório de Auditoria nº 878/2018 da Controladoria Geral da União (peça 17) também chegou às mesmas conclusões. Após serem emitidos o Certificado de Auditoria, o Parecer do Dirigente e o Pronunciamento Ministerial (peças 18 a 20) , o processo foi remetido a esse Tribunal.
10.	Na instrução inicial (peça 23) , analisando-se os documentos nos autos, concluiu-se pela necessidade de realização da citação da Sra. Luciana Marão Félix, nestes termos:
	a) realizar a citação da Sra. Luciana Marão Félix (CPF XXX.997.823-XX) , com fundamento nos arts. 10, § 1º, e 12, incisos I e II, da Lei 8.443/1992 c/c o art. 202, incisos I e II, do RI/TCU, para, no prazo de quinze dias, apresentar alegações de defesa quanto à irregularidade detalhada a seguir:
i)  Irregularidade: não comprovação da boa e regular aplicação dos recursos do PNATE/2012;
ii)  Conduta: não comprovar a boa e regular aplicação dos recursos federais repassados ao município de Araioses/MA, em face da omissão no dever de prestar contas dos valores transferidos, no âmbito do Programa Nacional de Apoio ao Transporte Escolar, no exercício de 2012, cujo prazo expirou em 30/4/2013;
iii)  Dispositivos violados:  art. 37, caput, c/c o art. 70, parágrafo único, da Constituição da República Federativa do Brasil, art. 93, do Decreto-lei 200/1967, art. 66, do Decreto 93.872/1986, e art. 17 da Resolução CD/FNDE 12/2011;
e/ou recolher aos cofres do FNDE as quantias abaixo indicadas, referente à irregularidade e à conduta de que trata o item 28, alínea 'a', atualizadas monetariamente a partir das respectivas datas até o efetivo recolhimento, abatendo-se na oportunidade as quantias eventualmente ressarcidas, na forma da legislação em vigor.
Débito: PNATE/2012
	Valor (R$) 
	Data

	80.811,03
	30/3/2012

	80.811,03
	26/4/2012

	80.811,03
	15/5/2012

	80.811,03
	28/6/2012

	80.811,03
	31/7/2012

	80.811,03
	31/8/2012

	80.811,03
	28/9/2012

	80.811,03
	31/10/2012

	80.810,99
	30/11/2012

	Valor atualizado do débito em 30/10/2018: R$ 1.059.095,36.
	b) informar à responsável que, caso venha a ser condenada pelo Tribunal, o débito ora apurado será acrescido de juros de mora, nos termos do § 1º do art. 202 do RI/TCU;
	c) informar à responsável que o recolhimento tempestivo do débito somente saneará o processo caso seja reconhecida a sua boa-fé e não se constate outra irregularidade nas contas, nos termos do art. 12, inciso VI, da Resolução-TCU 170/2004;
		d) realizar a audiência da Sra. Luciana Marão Félix (CPF XXX.997.823-XX) , Prefeita Municipal de Araioses/MA na gestão 2009/2012, com fundamento nos arts. 10, § 1º, e 12, incisos I e III, da Lei 8.443/1992 c/c o art. 202, incisos I e III, do RI/TCU, para no prazo de quinze dias, apresentar razões de justificativa quanto às irregularidades detalhadas a seguir:
i)  Irregularidade: não permitir a comprovação da boa e regular aplicação dos recursos federais repassados ao município de Araioses/MA, em face da omissão no dever de prestar contas dos valores transferidos, no âmbito do PNATE/2012;
ii)  Conduta: não disponibilizar as condições materiais mínimas e necessárias para que o seu sucessor pudesse apresentar a prestação de contas do PNATE/2012, tais como notas fiscais, recibos, processos de pagamento, extratos bancários da conta específica (recursos federais transferidos e contrapartida) e da aplicação financeira, processos licitatórios, contratos e termos de adjudicação e homologação, bem como documentos que comprovem a execução do objeto, cujo prazo encerrou-se em 30/04/2013;
iii)  Dispositivos violados: art. 37, caput, c/c o art. 70, parágrafo único, da Constituição da República Federativa do Brasil, art. 93, do Decreto-lei 200/1967, art. 66, do Decreto 93.872/1986, e art. 17 da Resolução CD/FNDE 12/2011.
 encaminhar cópia da presente instrução à responsável, a fim de subsidiar a apresentação de suas alegações de defesa e/ou razões de justificativa;
 esclarecer à responsável, em obediência ao art. 12, § 3º, da Lei 8.443/1992, e ao art. 12, inciso VII, da Resolução TCU 170/2004, que o não atendimento à citação ou à audiência implicará revelia, para todos os efeitos, dando-se prosseguimento ao processo.
11.	Em cumprimento ao pronunciamento da Unidade (peça 25) , foi efetuada a citação da Sra. Luciana Marão Félix:
	Ofício
	Data de Recebimento do Ofício
	Nome do Recebedor do Ofício
	Observação
	Fim do Prazo para Defesa

	2299/2019-TCU/Secex-TCE (peças 27-28) , 7/5/2019
	21/5/2019 (Vide AR de peça 29) 
	Josiney Henrique
	Ofício recebido no endereço da responsável, conforme pesquisa no sistema da Receita Federal (peça 22) 
	6/6/2019

12.	Transcorrido o prazo regimental, a responsável permaneceu silente, devendo ser considerada revel, nos termos do art. 12, § 3º, da Lei 8.443/1992.
13.	Na última instrução (peças 32-34) , propôs esta unidade técnica julgar irregulares as presentes contas, condenar a referida responsável ao ressarcimento da integralidade dos recursos repassados ao Município de Araioses/MA, bem como aplicar-lhe a multa estatuída no art. 57 da Lei 8.443/1992, tendo o d. MP/TCU, embora endossando a essência da referida proposta (peça 35) , sugerido ajustes nas datas a serem adotadas para condenação em débito, considerando as datas de crédito constantes do extrato bancário - e não aquelas relacionadas à emissão das ordens bancárias, como segue abaixo:
	Valor (R$) 
	Data

	80.811,03
	3/4/2012

	80.811,03
	30/4/2012

	80.811,03
	17/5/2012

	80.811,03
	2/7/2012

	80.811,03
	2/8/2012

	80.811,03
	5/9/2012

	80.811,03
	2/10/2012

	80.811,03
	5/11/2012

	80.810,99
	4/12/2012

14.	Por sua vez, o Relator, Exmo. Sr. Ministro Augusto Sherman Cavalcanti, em Despacho na peça 36, restituiu os autos a esta Unidade Técnica, nos seguintes termos:
'7.	 Com as devidas vênias, deixo de acolher, no presente momento, a referida proposta de mérito. Entendo que a composição do dano deve ser objeto de verificação por parte da unidade técnica, consoante passo a expor.
8.	 A partir de exame perfunctório do extrato bancário da conta corrente 12958-5 da agência 1459-1 do Banco do Brasil (peça 8) , referente ao Pnate-Fundamental, minha assessoria observou indicativos de que o respectivo saldo, em 31/12/2012, não estaria zerado.
9. 	Nesta esteira, considerando a alteração na gestão municipal observada em 1º/1/2013 e que o prazo para prestação das respectivas contas encerrou-se já sob o mandato da sucessora, considero fundamental que sejam envidados esforços instrutórios no sentido de se apurar o efetivo saldo bancário em 31/12/2012, o qual, após confirmado, irá atuar no sentido de reduzir o débito a ser imputado ao mandatário municipal em 2012.
10.	 Com efeito, mesmo diante da revelia da responsável citada e ainda que sejam inegáveis os indícios de dano ao erário decorrente da omissão, faz-se mister restituir os autos à unidade técnica, a fim de se cotejar a quantificação de dano proposta à peça 32, p. 7.
11. 	Quanto à prefeita sucessora, apesar de o prazo para prestação de contas do Pnate/2012 ter se encerrado em 30/4/2013, já durante a gestão da Sra. Valéria Cristina Pimentel Leal, há notícias nos autos de que esta teria adotado medidas legais de resguardo ao erário (peça 16, p. 2, item 7) .
12. 	Ante o exposto, restituo os autos à Secex-TCE a fim de que o dano quantificado à peça 32, p. 7, seja cotejado com o saldo final da conta bancária vinculada ao Pnate/2012, a partir do extrato à peça 8, bem como sejam ajustadas as respectivas datas (peça 35) , autorizando-se diligências que se fizerem necessárias.'
15.	Em cumprimento ao referido Despacho, examinamos o extrato bancário da conta relativa ao Pnate, presente na peça 8, onde verificamos que a última movimentação foi registrada em 26/12/2012, porém o referido extrato não informa o saldo final até 30/12/2012, constando como 'Saldo não totalizado'.
16.	Desse modo, propôs-se, na última instrução (peça 37) , a realização de diligência junto ao Banco do Brasil, nestes termos:
17.1. Realizar, com fundamento nos arts. 10, § 1º, e 11, da Lei 8.443/1002, c/c o art. 157 do RI/TCU, diligência junto à Superintendência do Banco do Brasil S/A de São Luís/MA, para que remeta ao TCU, no prazo de 30 (trinta) dias, o extrato bancário da conta corrente 12958-5 da agência 1459-1 de titularidade da Prefeitura Municipal de Araioses/MA, bem como de possíveis contas de aplicação financeira àquela vinculadas, referente ao Programa Nacional de Apoio ao Transporte Escolar - PNATE/2012, abrangendo o período de 01/01/2012 a 30/12/2013;
17.2. Esclarecer que o não atendimento, no prazo fixado, sem causa justificada, a diligência do Relator, pode ensejar, com fundamento no art. 58, inciso IV, da Lei 8.443/1992, a aplicação da multa do referido art. 58. 
17.	Em cumprimento ao pronunciamento da Unidade (peça 39) , foi efetuada a referida diligência, mediante Ofício 27529/2020-TCU/Seproc, recebido em 23/6/2020 (peças 41-42) e atendido através do OFICIO CENOP SJ N.º 46067628, que encaminhou os extratos bancários da conta 12.958-5, agência 1459-1, de titularidade do Município de Araioses/MA (CNPJ: 06.450.191/0001- 70) , referentes ao período de 01.2012 a 12.2013, bem como os extratos de Aplicação/Investimentos (peças 43-44) .
EXAME TÉCNICO
18.	Do exame realizado na referida documentação, confirmamos que a última movimentação foi registrada em 26/12/2012, bem como que, em 30/12/2012, o saldo estava zerado, tendo permanecido assim até 2/4/2013, quando houve o crédito, através de Ordem Bancária, do valor de R$ 7.551,36 (peça 44, p. 15-19) , relativo ao PNATE/2013.
19.	Foi também informado que não houve aplicação financeira no período (peça 44, p. 29) .
20.	Assim, propomos novamente sejam julgadas irregulares as presentes contas, condenando a Sra. Luciana Marão Félix ao ressarcimento da integralidade dos recursos repassados ao Município de Araioses/MA (com os ajustes nas datas a serem adotadas para condenação em débito, considerando as datas de crédito constantes do extrato bancário, como sugerido pelo MP/TCU) , aplicando-lhe ainda a multa estatuída no art. 57 da Lei 8.443/1992.
CONCLUSÃO
21.	A partir dos elementos constantes dos autos, foi possível verificar que a Sra. Luciana Marão Félix, Prefeita Municipal de Araioses/MA na gestão 2009/2012, era a pessoa responsável pela gestão e execução dos recursos federais recebidos à conta do PNATE/2012, bem como a Sra. Valéria Cristina Pimentel Leal, ex-prefeita Municipal de Araioses/MA (gestão 2013/2016) era a responsável pela omissão na apresentação da prestação de contas por meio do SiGPC, nos termos da Súmula 230 do TCU, tendo o prazo final da aludida prestação de contas expirado em 30/4/2013. No entanto, a Sra. Valéria Cristina Pimentel Leal adotou as medidas legais visando ao resguardo do patrimônio público, por meio de Representação protocolizada junto ao Ministério Público Federal (conforme consta da Peça 10) , o que afastou a sua responsabilidade nos presentes autos, a teor da Súmula 230 do TCU.
22.	Por outro lado, a Sra. Luciana Marão Félix não tomou as medidas necessárias para a comprovação do regular uso dos valores públicos, sendo, portanto, a responsável pelo prejuízo apurado nesta Tomada de Contas Especial.
23.	Diante da revelia da responsável e inexistindo nos autos elementos que permitam concluir pela ocorrência de boa-fé ou de outros excludentes de culpabilidade em sua conduta, propõe-se que suas contas sejam julgadas irregulares, e que a Sra. Luciana Marão Félix seja condenada em débito, aplicando-lhe ainda a multa prevista no art. 57 da Lei 8.443/1992.
PROPOSTA DE ENCAMINHAMENTO:
24.	Ante o exposto, submetem-se os presentes autos à consideração superior, propondo-se:
a)		considerar revel, para todos os efeitos, a Sra. Luciana Marão Félix (CPF XXX.997.823-XX) , Prefeita Municipal de Araioses/MA na gestão 2009/2012, dando-se prosseguimento ao processo, com fundamento no art. 12, § 3º da Lei nº 8.443/1992;
b)		julgar irregulares, nos termos arts. 1º, inciso I, 16, inciso III, alínea 'a' e 'c', da Lei 8.443/1992 c/c os arts. 19 e 23, inciso III, da mesma Lei, e com os arts. 1º, inciso I, 209, I, 210 e 214, inciso III, do Regimento Interno, as contas da Sra. Luciana Marão Félix (CPF XXX.997.823-XX) , condenando-a ao pagamento da quantia a seguir especificada, atualizada monetariamente e acrescida dos juros de mora, calculados a partir da data discriminada até a efetiva quitação do débito, fixando-lhe o prazo de 15 (quinze) dias para que comprove, perante o Tribunal, o recolhimento da referida quantia aos cofres do Fundo Nacional de Desenvolvimento da Educação - FNDE, nos termos do art. 23, inciso III, alínea 'a', da citada Lei c/c o art. 214, inciso III, alínea 'a', do Regimento Interno, ante a não comprovação da boa e regular aplicação dos recursos federais repassados ao município de Araioses/MA, no âmbito do Programa Nacional de Apoio ao Transporte Escolar, no exercício de 2012, cujo prazo expirou em 30/4/2013:
	Valor (R$) 
	Data

	80.811,03
	3/4/2012

	80.811,03
	30/4/2012

	80.811,03
	17/5/2012

	80.811,03
	2/7/2012

	80.811,03
	2/8/2012

	80.811,03
	5/9/2012

	80.811,03
	2/10/2012

	80.811,03
	5/11/2012

	80.810,99
	4/12/2012

c)		aplicar à Sra. Luciana Marão Félix (CPF XXX.997.823-XX)  a multa referida no art. 57 da Lei nº 8.443, de 1992, fixando-lhe o prazo de 15 (quinze) dias, a partir da notificação, para que comprove, perante o Tribunal, seu recolhimento aos cofres do Tesouro Nacional, atualizada monetariamente desde a data deste acórdão até a data do efetivo pagamento;
d)		autorizar, desde logo, a cobrança judicial da dívida, nos termos do art. 28, inciso II, da Lei 8.443/1992, caso não atendida a notificação;
e)		autorizar também, desde logo, se requerido, com fundamento no art. 26, da Lei 8.443/1992, c/c o art. 217, do Regimento Interno do TCU, o parcelamento da dívida em até 36 (trinta e seis) parcelas, incidindo sobre cada parcela, corrigida monetariamente, os correspondentes legais, fixando-lhe o prazo de quinze dias, a contar do recebimento da notificação, para comprovar perante o Tribunal o recolhimento da primeira parcela, e de trinta dias, a contar da parcela anterior, para comprovar os recolhimentos das demais parcelas, devendo incidir sobre cada valor mensal, atualizado monetariamente, os juros de mora devidos, no caso do débito, na forma prevista na legislação em vigor, alertando a responsável de que a falta de comprovação do recolhimento de qualquer parcela implicará o vencimento antecipado do saldo devedor, nos termos do art. 26, parágrafo único, da Lei 8.443/1992, c/c o art. 217, §2º, do Regimento Interno deste Tribunal;
f)		enviar cópia do Acórdão a ser prolatado, bem como do Relatório e do Voto que o fundamentarem ao Procurador-Geral da República no Maranhão, nos termos do § 3º do art. 16 da Lei 8.443/1992 c/c o § 7º do art. 209 do Regimento Interno do TCU, para adoção das medidas cabíveis, informando-lhe que o inteiro teor da deliberação pode ser consultado no endereço www.tcu.gov.br/acordaos; e
g)		encaminhar cópia do Acórdão que vier a ser proferido ao Fundo Nacional de Desenvolvimento da Educação - FNDE e à responsável, para ciência, informando que a presente deliberação, acompanhada do Relatório e do Voto que a fundamenta, está disponível para a consulta no endereço www.tcu.gov.br/acordaos, além de esclarecer que, caso requerido, o TCU poderá fornecer sem custos as correspondentes cópias, de forma impressa.".
2.	Enfim, o Parecer do MP/TCU (peça 49) :
"Trata-se de Tomada de Contas Especial instaurada pelo Fundo Nacional de Desenvolvimento da Educação (FNDE) em face da Sra. Luciana Marão Félix, ex-Prefeita do Município de Araioses/MA, em razão da omissão no dever de prestar contas dos recursos recebidos, no exercício de 2012, no âmbito do Programa Nacional de Apoio ao Transporte Escolar (PNATE) . 
Ante a revelia da responsável, manifestei-me, à peça 35, em consonância com o encaminhamento alvitrado pela unidade técnica às peças 32-34, sugerindo, apenas, pequena correção quanto às datas a serem consideradas para fins de atualização monetária do débito, para que fossem adotadas aquelas em que os valores foram creditados na conta específica, ao invés das datas de emissão das ordens bancárias:
	VALOR (R$) 
	DATA

	80.811,03
	03/04/2012

	80.811,03
	30/04/2012

	80.811,03
	17/05/2012

	80.811,03
	02/07/2012

	80.811,03
	02/08/2012

	80.811,03
	05/09/2012

	80.811,03
	02/10/2012

	80.811,03
	05/11/2012

	80.810,99
	04/12/2012

Ante a dúvida suscitada quanto a eventual saldo remanescente em 31/12/2012 - que poderia reduzir o débito a ser imputado à mandatária municipal em 2012 - Vossa Excelência, com o zelo que lhe é peculiar, deliberou por restituir os autos à Secex-TCE, a fim de que o dano quantificado à peça 32, p. 7, fosse cotejado com o saldo final da conta bancária vinculada ao Pnate/2012, a partir do extrato à peça 8, bem como fossem ajustadas as respectivas datas, consoante por mim sugerido, autorizando eventual diligência que se fizesse necessária.
A Secex-TCE promoveu diligência ao Banco do Brasil (peça 41) , sendo enviadas as informações acostadas às peças 43 e 44, tendo a unidade instrutiva registrado que:
em 31/12/2012 o saldo estava zerado, tendo permanecido assim até 2/4/2013, quando houve o crédito da primeira ordem bancária referente ao Pnate 2013;
não houve aplicação financeira no período.
A par disso, manteve a proposta de encaminhamento efetuada à peça 32, apenas com a correção das datas, conforme determinado por Vossa Excelência.
Manifesto-me, mais uma vez, de acordo com a proposta de julgamento pela irregularidade das contas da Sra. Luciana Marão Félix e pela condenação em débito da responsável, ressaltando que:
foi procedida à correção por mim sugerida em meu parecer anterior;
verificados os lançamentos a crédito e a débito na conta específica, minha Assessoria constatou que os valores despendidos - mediante 'transferências on line'- foram em montante superior ao somatório das ordens bancárias creditadas, tendo havido, inclusive, créditos provenientes de outras fontes (R$ 30.000,00 em 3/9/2012 - peça 44, p. 12; R$ 33.000,00, em 9/11/2012 - peça 44, p. 14; R$ 31.200,00, em 13/12/2012 - peça 44, p. 15) para fazer jus a parte dos pagamentos.
Portanto, espancada a dúvida levantada por Vossa Excelência, entendo não remanescer óbice ao prosseguimento do feito.
Nada obstante tal entendimento, cumpre tecer algumas considerações acerca da recente controvérsia relativa à possível ocorrência de prescrição reparatória, advinda após julgamento do Supremo Tribunal Federal no âmbito do Recurso Extraordinário 636.886, em que se decidiu repercussão geral no Tema 899, que adotou a seguinte redação: 'É prescritível a pretensão de ressarcimento ao erário fundada em decisão de Tribunal de Contas'. A prescrição é um dos argumentos apresentados pelo responsável em suas alegações de defesa (peça 39) .
Anoto que referida decisão da Corte Suprema ainda não transitou em julgado, estando sob embargos de declaração opostos pela Advocacia Geral da União, justamente para melhor compreensão de seu exato alcance.
Assim, considerando que a matéria decidida pelo STF ainda se encontra pendente de definitividade, considerando que a questão da imprescritibilidade do ressarcimento do dano ao erário tem sede constitucional (art. 37, § 5º) e considerando, ainda, o disposto na Súmula TCU 282, entendo que não comporta falar-se em prescrição quanto ao ressarcimento do débito apurado nos autos. Esse tem sido o entendimento do próprio TCU, após o que restou deliberado pelo STF no Tema 899, conforme Acórdão 2620/2020-TCU-Plenário, Acórdão 5236/2020-TCU-Primeira Câmara, 6.171/2020-TCU-2ª Câmara, 6.084/2020-TCU-1ª Câmara, 5.681/2020-TCU-2ª Câmara, 6.846/2020-TCU-2ª Câmara, 6.676/2020-TCU-2ª Câmara, 6.707/2020-TCU-2ª Câmara, 6.473/2020-TCU-1ª Câmara, 6.466/2020-TCU-1ª Câmara, 6.465/2020-TCU-1ª Câmara, entre outros.
Todavia, quanto à prescrição da pretensão punitiva, avalio que o tema comporta nova discussão com relação ao prazo. 
Atualmente vigora no âmbito do TCU o prazo de dez anos da lei civil, conforme decidido no Acórdão 1441/2016-TCU-Plenário. 
Ocorre que o STF, no âmbito do Mandado de Segurança 35.512/DF e da correspondente Reclamação nº 39.497/DF (decidida monocraticamente em 30/6/2020 e, colegiadamente, em sede de agravo, em 9/10/2020[footnoteRef:2]) , processos que versaram especificamente acerca de decisões proferidas pelo TCU no âmbito da tomada de contas especial nº TC-Processo 030.229/2015-4, reconheceu a ocorrência da prescrição, em cinco anos, nos termos da Lei 9.873/1999. No mesmo sentido o MS 32.201/DF em que o STF, após examinar os fundamentos do Acórdão 1441/2016-TCU-Plenário, manifestou-se nos termos da seguinte ementa: [2:  http://portal.stf.jus.br/processos/detalhe.asp?incidente=5868015] 
'Direito administrativo. Mandado de segurança. Multas aplicadas pelo TCU. Prescrição da pretensão punitiva. Exame de legalidade.
1. A prescrição da pretensão punitiva do TCU é regulada integralmente pela Lei nº 9.873/1999, seja em razão da interpretação correta e da aplicação direta desta lei, seja por analogia. (...) .'
Recordo que, antes da uniformização da jurisprudência definida no citado Acórdão 1441/2016-TCU-Plenário, sempre defendi o prazo de cinco anos para fins da aferição da ocorrência da prescrição punitiva no âmbito do TCU. Tendo em vista as recentes decisões do STF acerca do tema, acima citadas, sinto-me confortável em voltar a advogar que a pretensão punitiva da Corte de Contas prescreve em cinco anos, observado o regime definido na Lei 9.873/1999.
Sob essa nova percepção, entendo que, no caso concreto em análise, a prescrição já ocorreu.
De acordo com o Relatório do Tomador de Contas (peça 16) , o fato gerador, qual seja, o fim do prazo para a prestação de contas, ocorreu em 30/4/2013.
Consta que, em 15/8/2013, a Sra. Luciana Marão Félix foi notificada para que apresentasse a prestação de contas ou efetuasse recolhimento aos cofres do FNDE (vide também peça 11) , o que, nos termos do art. 2º, inciso I, da Lei 9.873/1999, implicou a interrupção da prescrição da pretensão punitiva. No entanto, nova notificação só veio a ser enviada em 10/11/2017 (vide também peça 11) , ou seja, após transcorridos mais de quatro anos da primeira interpelação da responsável para ressarcir o dano, fazendo-se operar, assim, a chamada prescrição intercorrente, prevista no § 1º, art. 1º, da Lei 9.873/1999.
Portanto, em meu julgamento, resta incabível a aplicação da multa sugerida com base no art. 57 da Lei 8.443/1992.".
	É o relatório.

não há.

Subprocurador-Geral Lucas Rocha Furtado.

TOMADA DE CONTAS ESPECIAL. CITAÇÃO E AUDIÊNCIA. REVELIA. CONTAS IRREGULARES. DÉBITO. MULTA.

TOMADA DE CONTAS ESPECIAL (TCE)

Secretaria de Controle Externo de Tomada de Contas Especial (SecexTCE).

Em exame Tomada de Contas Especial instaurada pelo Fundo Nacional de Desenvolvimento da Educação - FNDE, em desfavor da Sra. Luciana Marão Félix, Prefeita Municipal de Araioses/MA na gestão 2009/2012, em razão da omissão do dever de prestar contas dos recursos oriundos do Programa Nacional de Apoio ao Transporte Escolar - Pnate, no exercício de 2012.
Para viabilizar a execução do Pnate/2012, foi repassada ao Município a cifra de R$ 727.299,23 (peça 3 - em valores históricos) . Segundo apurado pela unidade técnica, os prazos para prestação de contas encerraram-se em 30/4/2013, nos termos da Resolução CD/FNDE 5, de 7/3/2013, que havia prorrogado excepcionalmente o prazo de prestação de contas dos programas, relativas às competências de 2011 e 2012.
Já no âmbito desta Corte, após exame dos elementos que compõem os autos (peças 23-25) , a SecexTCE promoveu (peças 26-29) a citação e a audiência da Sra. Luciana Marão Félix, Prefeita Municipal de Araioses/MA na gestão 2009/2012 (peças 5 e 13) .
Em sua derradeira instrução (peças 46-48) , propõe a unidade técnica julgar irregulares as presentes contas, condenar a referida responsável ao ressarcimento da integralidade dos recursos repassados à comuna, bem como aplicar-lhe a multa estatuída no art. 57 da Lei 8.443/1992.  
O Parquet especial, a seu turno (peça 49) , embora acolha a proposta de julgamento pela irregularidade das contas e pela condenação ao ressarcimento, defende a não aplicação da multa legal, em razão da ocorrência da prescrição da pretensão punitiva. Segundo o MP/TCU, em síntese, esta Corte deveria revisitar o parâmetro contido no Acórdão 1441/2016-TCU-Plenário - dadas novas deliberações proferidas pelo Supremo Tribunal Federal (STF) -, passando a considerar o prazo quinquenal previsto na Lei 9.873/1999.
Com vênias ao Parquet, acolho a íntegra da proposta instrutória vazada à peça 46, incorporando as respectivas análises às minhas razões de decidir.  
Embora tenha sido regularmente citada (peças 22, 27-29) , a responsável permaneceu silente, devendo ser considerada revel, nos termos do art. 12, § 3º, da Lei 8.443/1992. Em acréscimo, inexistem nos autos quaisquer documentos capazes de comprovar a regularidade da aplicação dos recursos transferidos, de sorte que subsistiu à citação a presunção de dano ao erário que paira sobre a gestão inquinada. 
Ainda que o prazo fatal para a apresentação das contas tenha recaído durante o mandato da prefeita sucessora (em 30/4/2013) , a antecessora - Sra. Luciana Marão Félix - assumiu a condição de gestora dos recursos transferidos ao município, detalhados à peça 3, os quais perfazem a monta de R$ 727.299,23, em valores históricos.
Lembro, também, que a composição do dano sob apuração restou confirmada, em atendimento ao meu Despacho de peça 36, de onde se cotejou o saldo final da conta bancária vinculada ao Pnate/2012 e procedeu-se aos ajustes nas datas que compõem a planilha do débito que é atribuído à responsável.
Quanto à prefeita sucessora, apesar de o prazo para prestação de contas do Pnate/2012 ter se encerrado em 30/4/2013, já durante a gestão da Sra. Valéria Cristina Pimentel Leal, há notícias nos autos de que esta teria adotado medidas legais de resguardo ao erário (peça 16, p. 2, item 7; peça 10) .
No tocante à ocorrência da prescrição, tanto da pretensão reparatória como da punitiva, entendo não ter se consumado. 
Em relação à prescrição da pretensão reparatória, na esteira do que constou no Acórdão 12082/2020-TCU-Primeira Câmara, relatado pelo e. Ministro Bruno Dantas, como cediço, o Supremo Tribunal Federal (STF) , ao julgar o Recurso Extraordinário 636.886/AL (tema de repercussão geral 899) , fixou entendimento de que seria prescritível a pretensão de ressarcimento ao erário fundada em decisão de Tribunal de Contas. 
Ocorre que, nos termos em que foi firmada a referida tese, existem fundadas dúvidas a serem solucionadas quanto à sua aplicação aos processos que atualmente tramitam perante esta Corte, o que atua no sentido de dificultar sua imediata aplicação, consoante observa-se, por exemplo, na discussão contida no Acórdão 5236/2020-TCU-Primeira Câmara, Relator Ministro Benjamin Zymler. Há, nesse sentido, avolumadas decisões dos colegiados desta Casa no sentido de que tal entendimento alcançaria "tão somente a fase judicial de execução do título extrajudicial, não atingindo os processos de controle externo em trâmite no TCU", a exemplo dos Acórdão 6589/2020-TCU-Segunda Câmara, Relator Ministro Raimundo Carreiro; e 2.018/2020-Plenário, Relatora Ministra Ana Arraes. 
Ademais, consoante apontou nos presentes autos o MP/TCU, aquela decisão proferida pela Suprema Corte ainda é passível de modificação mediante Embargos de Declaração, in casu manejados pela Advocacia-Geral da União, não tendo se observado seu trânsito em julgado.
Em outro giro, no que se refere à prescrição punitiva, permito-me transcrever, pela clareza, excerto do Parecer do MP/TCU à peça 49:
"Todavia, quanto à prescrição da pretensão punitiva, avalio que o tema comporta nova discussão com relação ao prazo. 
Atualmente vigora no âmbito do TCU o prazo de dez anos da lei civil, conforme decidido no Acórdão 1441/2016-TCU-Plenário. 
Ocorre que o STF, no âmbito do Mandado de Segurança 35.512/DF e da correspondente Reclamação nº 39.497/DF (decidida monocraticamente em 30/6/2020 e, colegiadamente, em sede de agravo, em 9/10/2020[footnoteRef:2]) , processos que versaram especificamente acerca de decisões proferidas pelo TCU no âmbito da tomada de contas especial nº TC-Processo 030.229/2015-4, reconheceu a ocorrência da prescrição, em cinco anos, nos termos da Lei 9.873/1999. No mesmo sentido o MS 32.201/DF em que o STF, após examinar os fundamentos do Acórdão 1441/2016-TCU-Plenário, manifestou-se nos termos da seguinte ementa: [2:  http://portal.stf.jus.br/processos/detalhe.asp?incidente=5868015] 
'Direito administrativo. Mandado de segurança. Multas aplicadas pelo TCU. Prescrição da pretensão punitiva. Exame de legalidade.
1. A prescrição da pretensão punitiva do TCU é regulada integralmente pela Lei nº 9.873/1999, seja em razão da interpretação correta e da aplicação direta desta lei, seja por analogia. (...) .'
Recordo que, antes da uniformização da jurisprudência definida no citado Acórdão 1441/2016-TCU-Plenário, sempre defendi o prazo de cinco anos para fins da aferição da ocorrência da prescrição punitiva no âmbito do TCU. Tendo em vista as recentes decisões do STF acerca do tema, acima citadas, sinto-me confortável em voltar a advogar que a pretensão punitiva da Corte de Contas prescreve em cinco anos, observado o regime definido na Lei 9.873/1999.
Sob essa nova percepção, entendo que, no caso concreto em análise, a prescrição já ocorreu.
De acordo com o Relatório do Tomador de Contas (peça 16) , o fato gerador, qual seja, o fim do prazo para a prestação de contas, ocorreu em 30/4/2013.
Consta que, em 15/8/2013, a Sra. Luciana Marão Félix foi notificada para que apresentasse a prestação de contas ou efetuasse recolhimento aos cofres do FNDE (vide também peça 11) , o que, nos termos do art. 2º, inciso I, da Lei 9.873/1999, implicou a interrupção da prescrição da pretensão punitiva. No entanto, nova notificação só veio a ser enviada em 10/11/2017 (vide também peça 11) , ou seja, após transcorridos mais de quatro anos da primeira interpelação da responsável para ressarcir o dano, fazendo-se operar, assim, a chamada prescrição intercorrente, prevista no § 1º, art. 1º, da Lei 9.873/1999.
Portanto, em meu julgamento, resta incabível a aplicação da multa sugerida com base no art. 57 da Lei 8.443/1992".  (Grifos no original) .
Ainda que a aplicação do prazo da Lei 9.873/1999 para exercício da pretensão punitiva não seja tema novo no âmbito desta Corte, embora possa ter assumido novos contornos a partir de deliberações recentes do STF, vale lembrar que o Acórdão 1441/2016-TCU-Plenário resolveu incidente de uniformização de jurisprudência, no sentido de se aplicarem os dispositivos previstos no Código Civil, em especial no seu art. 205, que estabelece prazo decenal, dada a inexistência de regra específica. 
Dito isso, considerando-se o parâmetro jurisprudencial pacificado nesta Casa, no qual já se discutiu a aplicabilidade da Lei 9.873/1999 ao caso, sem pretender-me me alongar no tema, os precedentes mencionados - ainda que se considerem aqueles originários de deliberações turmárias do STF - aplicam-se, como se sabe, a casos isolados, não possuindo eficácia erga omnes. 
Assim, não se trata de desconhecimento ou desrespeito aos precedentes originários do átrio da Suprema Corte, apenas entendo que, considerando a fixação do parâmetro pelo Plenário desta Casa e inexistindo entendimento vinculante em sentido contrário, o tema, a meu sentir, não requer deslinde diverso.
Com efeito, entendo que as presentes contas devem ser julgadas irregulares, com a condenação da responsável ao ressarcimento da integralidade dos recursos repassados à comuna, bem como a aplicação da multa estatuída no art. 57 da Lei 8.443/1992.
Por fim, destaco que deixo de carrear para a minuta de acórdão tão-somente a proposição instrutória de autorizar-se o parcelamento das dívidas imputadas, desde já, tendo em vista entender tratar-se de providência que somente deve ser adotada em face de solicitação do interessado. 
	Ante o exposto, manifesto-me por que o Tribunal aprove o acórdão que ora submeto à deliberação deste Colegiado.
	
TCU, Sala das Sessões Ministro Luciano Brandão Alves de Souza, em 23 de março de 2021.
AUGUSTO SHERMAN CAVALCANTI 
Relator